【裁判字號】    99,訴,293
【裁判日期】    990709
【裁判案由】    違反戶籍法等
【裁判全文】
臺灣臺中地方法院刑事判決  99年度訴字第293號
公  訴  人  臺灣臺中地方法院檢察署檢察官
被      告  甲○○
上列被告因違反戶籍法等案件，經檢察官提起公訴（98年度偵字
第26165號），因被告就被訴事實為有罪之陳述，本院於聽取當
事人之意見後，經合議庭裁定進行簡式審判程序，判決如下：
    主    文
甲○○共同偽造公印文，累犯，處有期徒刑伍月，如易科罰金，
以新臺幣壹仟元折算壹日。
扣案偽造「丙○○」國民身分證壹張、變造之「丙○○」全民健
康保險卡壹張，均沒收。
    犯罪事實及理由
一、甲○○前於民國86年間，因懲治盜匪條例案件，經臺灣彰化
    地方法院以86年度訴字第1039號判決，判處有期徒刑7年4月
    確定，於91年5月3日假釋出監；復於93年間，因另犯搶奪未
    遂、竊盜、搶奪等案件，分經臺灣高等法院臺中分院以93年
    度上訴字第1401號判決，判處有期徒刑1年確定及臺灣桃園
    地方法院以93年度訴字第1337號判決，判處有期徒刑4月、7
    月，應執行有期徒刑10月確定。前開假釋因而撤銷入監執行
    ，嗣前述之搶奪未遂、竊盜及搶奪案件，經合併定應執行刑
    為有期徒刑1年9月確定，復經減刑為有期徒刑10月，與前揭
    撤銷假釋後應執行之殘行3年8月21日接續執行，於97年10月
    17日縮刑期滿執行完畢。猶不知悔改，因甲○○積欠真實姓
    名年籍不詳綽號「豆花」之成年男子款項未能清償，竟依該
    綽號「豆花」者之指示，與「豆花」及另名真實姓名不詳之
    成年男子，共同意圖供冒用身分使用，而基於偽造國民身分
    證、偽造公印文及變造全民健康保險卡（下稱健保卡）特種
    文書之犯意聯絡，先於98年9月20日中午12時許，由綽號「
    豆花」者及該姓名不詳之成年男子陪同，至臺中市○○路全
    聯福利中心之拍立得設備照像後，將照片交付予綽號「豆花
    」及該不詳姓名之成年男子，旋由該綽號「豆花」等人，於
    不詳時、地，以不詳之方法偽造完成印有甲○○雷射影像之
    「丙○○」國民身分證1張，並於其上以不詳方式偽造「內
    政部印」之公印文1枚，並填載「丙○○」之年籍資料，而
    偽造「丙○○」之國民身分證1張，及將甲○○之影像套印
    於以不詳方式取得之「劉姵」之健保卡上，並變更為「丙
    ○○」之年籍資料，以此方式變造為「丙○○」之健保卡1
    張，足以生損害於丙○○、劉姵、內政部及戶政機關、全
    民健康保險局對於身分管理、健保資料管理之正確性。嗣該
    綽號「豆花」及該姓名不詳之成年男子，再於98年9月22日
    上午7時許在臺中市○○路開車搭載甲○○至臺北，並將前
    揭偽造完成之丙○○國民身分證1張、變造之健保卡1張及號
    碼0000000000號行動電話交給甲○○，指示甲○○至臺北市
    ○○○路4段52之1號元大商業銀行民生分行申請銀行帳戶，
    表明辦理完畢後，甲○○積欠之債務即可抵銷，甲○○即持
    前揭偽造「丙○○」名義之國民身分證及健保卡證件，於同
    日上午11時許進入上開元大商業銀行民生分行辦理開戶，並
    將上開偽造之證件交付該銀行櫃檯小姐表示要辦理開戶事宜
    而行使之，然尚未辦理完畢，即因巡邏員警發現甲○○形跡
    詭異，當場查知甲○○持上開偽造之證件辦理開戶事宜，並
    扣得上開偽造之丙○○國民身分證1張、變造之丙○○健保
    卡1 張、號碼0000000000號之行動電話1支。
二、本案證據名稱：
(一)被告甲○○於警詢、偵訊及本院準備程序、審理時之自白。
(二)證人丙○○於警詢時之陳述。
(三)丙○○個人基本資本資料查詢1紙、內政部警政署刑事警察
    局99年6月1日刑鑑字第0990064144號鑑定書1份、行政院衛
    生署中央健康保險局99年6月1日健保承字第0990050237號函
    文1份在卷可資佐證。
(四)偽造「丙○○」名義之國民身分證及變造之「丙○○」健保
    卡各1張、號碼0000000000號之行動電話1支扣案可稽。
三、論罪科刑：
(一)按刑法第212條所謂「其他相類之證書、介紹書」，係指與
    關於品行、能力、服務之證書、介紹書類似之文書而言，如
    其具有公文書之性質，則依特別法優於普通法之原則，尚無
    適用同法第211條而論以偽造公文書之餘地（最高法院90年
    度台上字第6628號判決意旨可資參照）。而「全民健康保險
    卡」係被保險人參與全民健康保險，得以獲取醫療保健服務
    之資格證明，與國民身分證同屬上開刑法第212條之特種文
    書。又刑法之偽造，係無制作權，而不法摹造，變造則係無
    改造權而不法改造；本件查扣「丙○○」名義之國民身分證
    ，其上水印、安全線、背面膠膜雷射控管號碼之特徵與樣張
    不相符，確係偽造，有內政部警政署刑事警察局99年6月1日
    刑鑑字第0990064144號鑑定書1份在卷可稽；另查扣「丙○
    ○」名義之健保卡，經送驗定結果，該健保卡為真實卡體，
    晶片內隱性資料持有人資料為劉姵，惟該健保卡之顯性資
    料即持有人之年籍資料均遭變更，認係變造，有行政院衛生
    署中央健康保險局99年6月1日健保承字第0990050237號函文
    1份在卷可資佐證，則該張健保卡應屬無權改造而不法改造
    之變造特種文書，檢察官起訴書認此部分係屬偽造，尚有誤
    會。
(二)次按偽造特種文書，並偽造其上所蓋用之印文，應分別成立
    刑法第212條及第217條第1項或第218條第1項之罪，並依同
    法第55條從一重之偽造印文或公印文罪處斷（司法院34年院
    解字第3020號解釋及司法院大法官會議解釋第82號解釋意旨
    參照）。本件偽造國民身分證上之「內政部印」印文，為表
    示內政部公署之公印文，又國民身分證固屬刑法第212條之
    特種文書，惟戶籍法於97年5月28日增訂公佈第75條第1項，
    規定：「意圖供冒用身分使用，而偽造、變造國民身分證，
    足以生損害於公眾或他人者，處5年以下有期徒刑、拘役或
    科或併科新台幣50萬元以下罰金」；依其內容，關於偽造國
    民身分證部分，應屬刑法第212條之特別規定。至於刑法第
    218條第1項之偽造印章、印文罪，並未修正，且與戶籍法第
    75條第1項之構成要件不同，自難謂戶籍法第75條第1項係刑
    法第218條第1項之特別法。又偽造、變造國民身份證，並不
    當然需要偽造國民身份證上之公印文，是偽造、變造國民身
    分證，自不能當然包括偽造公印文在內。而偽造公印或公印
    文，刑法第218條既有獨立處罰規定，且較戶籍法第75條第
    1項規定之處罰為重，則於偽造國民身分證同時偽造公印或
    公印文者，即難僅論以戶籍法第75條第1項之罪，而置刑法
    第218條第1項處刑較重之罪於不問（大法官釋字第82號解釋
    、最高法院97年度台上字第5117號判決意旨可資參照）。又
    按行為人參與構成要件行為之實施，並不以參與構成犯罪事
    實之全部或始終參與為必要，即使僅參與構成犯罪事實之一
    部分，或僅參與某一階段之行為，亦足以成立共同正犯；故
    共同實施犯罪行為之人，在合同意思範圍以內，各自分擔犯
    罪行為之一部，相互利用他人之行為，以達其犯罪之目的者
    ，即應對於全部所發生之結果，共同負責（最高法院28年度
    上字第3110號判例參照）。故關於被告配合綽號「豆花」及
    另一姓名年籍不詳之成年男子指示，共同意圖供冒用身分使
    用，由被告提供照片交付「豆花」等而偽造「丙○○」之國
    民身分證後復交由被告持以行使，渠等係共同犯戶籍法第75
    條第2項、第1項之行使偽造國民身分證罪，於上開國民身分
    證上偽造「內政部印」之公印文，係共犯刑法第218條第1項
    之偽造公印文罪；另偽造「丙○○」之健保卡持以行使，係
    共犯刑法第216條、第212條之行使偽造特種文書罪。又被告
    偽造上述國民身分證、健保卡之特種文書後持以行使，偽造
    之低度行為皆為行使之高度行為所吸收，均不另論罪。又被
    告等雖共犯偽造上述國民身分證上「內政部印」之公印文，
    惟以目前電腦繪圖技術之發達，以電腦套印該等印文之成果
    遠較另行刻印捺蓋之效果為逼真，本件亦無積極證據足資證
    明係以偽造之公印文蓋用，依罪疑唯有利於被告認定之原則
    ，本案自無另成立偽造「內政部印」之公印之問題，附此敘
    明。
(三)又被告等上開偽造公印文、行使偽造國民身分證、行使變造
    特種文書之行為，其目的均係欲以假冒之身分辦理銀行開戶
    ，其犯罪目的單一，依一般社會通念，認應評價為一罪方符
    合刑罰公平原則，如予數罪併罰，反有過度處罰之疑，與人
    民法律感情亦未契合；故本院認於牽連犯廢除後，適度擴張
    一行為概念，認此情形於概念上應以一行為予以評價，較合
    乎社會通念，是被告等以一行為同時觸犯上開各罪名，為想
    像競合犯，依刑法第55條之規定，從一重論以偽造公印文罪
    處斷。
(四)被告與綽號「豆花」及另一真實姓名不詳之成年男子等人間
    ，就上開所犯，具有犯意聯絡及行為分擔，均為共同正犯。
(五)又被告有如犯罪事實所載之科刑紀錄，有臺灣高等法院被告
    前案紀錄表在卷可考，其於有期徒刑執行完畢後，5年以內
    故意再犯上開有期徒刑以上之罪，為累犯，應依刑法第47條
    第1項之規定加重其刑。
(六)爰審酌被告素行不佳，已有前科犯行，因積欠他人債務而為
    本案犯行之犯罪動機，及其犯罪之手段、參與本件犯罪之程
    度，其所為損及戶政機關、全民健康保險局對於身分管理、
    健保資料之正確性，並造成被害人丙○○之困擾，惡性非輕
    ，惟其於尚未完成開戶手續，即為警查獲，及其犯罪後坦承
    犯行，態度良好等一切情狀，量處如主文所示之刑，並諭知
    易科罰金之折算標準。
(七)扣案偽造「丙○○」國民身分證1張，及變造之健保卡1張，
    為共犯綽號「豆花」者持有並交付，業據被告供明在卷，且
    該健保卡年籍資料既經變造，已失卻原持有人劉姵之同一
    性，即為被告等人犯罪所生之物，為其等所有，爰均依刑法
    第38條第1項第3款之規定宣告沒收。又上開偽造之國民身分
    證正本既經宣告沒收，其上偽造之「內政部印」公印文1枚
    ，不另為沒收之諭知。
(八)至扣案號碼0000000000號之行動電話1支，被告於本院準備
    程序時供稱係綽號「豆花」之男子交給伊，以供伊當日聯絡
    使用，伊不知該電話是何人的，「豆花」並沒有說該支電話
    是要給伊的等語，而綜觀全卷資料，尚無從認定上開行動電
    話係被告或本案共犯所有或犯罪所得之物，亦非違禁物，自
    無從諭知沒收，附此敘明。
(九)又本件被告行使偽造國民身分證及變造之健保卡，目的係為
    辦理銀行開戶，並非意在向上開銀行或被害人丙○○詐取財
    物，是其至銀行辦理開戶，於尚未辦理完畢即為警查獲，此
    部分尚與刑法第339條第1項之詐欺取財罪以行為人主觀上具
    有不法所有之意圖，以詐術使人將本人或第3人之物交付者
    之構成要件不符，是此部分不另成立刑法第339條第1項之詐
    欺取財未遂罪，附此敘明。
據上論斷，應依刑事訴訟法第273條之1第1項、第299條第1項前
段、第310條之1，戶籍法第75條第2項、第1項，刑法第11條前段
、第28條、第216條、第212條、第218條第1項、第55條、第47條
第1項、第38條第1項第3款，刑法施行法第1條之1第1項、第2項
前段，判決如主文。
本案經檢察官乙○○到庭執行職務。
中    華    民    國    99    年    7    月     9     日
                  刑事第九庭  法  官  吳幸芬
以上正本證明與原本無異。
如不服本判決應於收受送達後10日內向本院提出上訴書狀，並應
敘述具體理由；其未敘述上訴理由者，應於上訴期間屆滿後20日
內向本院補提理由書（均須按他造當事人之人數附繕本）「切勿
逕送上級法院」。
                              書記官  黃毅皓
中    華    民    國    99    年    7    月     9     日
附錄論罪科刑法條：
戶籍法第75條
意圖供冒用身分使用，而偽造、變造國民身分證，足以生損害於
公眾或他人者，處5年以下有期徒刑、拘役或科或併科新臺幣50
萬元以下罰金。
行使前項偽造、變造之國民身分證者，亦同。
將國民身分證交付他人，以供冒名使用，或冒用身分而使用他人
交付或遺失之國民身分證，足以生損害於公眾或他人者，處3年
以下有期徒刑、拘役或科或併科新臺幣30萬元以下罰金。
中華民國刑法第212條
偽造、變造護照、旅券、免許證、特許證及關於品行、能力服務
或其他相類之證書、介紹書，足以生損害於公眾或他人者，處
1 年以下有期徒刑、拘役或 3 百元以下罰金。
中華民國刑法第218條
偽造公印或公印文者，處 5 年以下有期徒刑。
盜用公印或公印文足以生損害於公眾或他人者，亦同。

司法院資訊處製作；財團法人民間司法改革基金會備份。
